【裁判字號】    99,訴,370
【裁判日期】    990816
【裁判案由】    撤銷詐害行為等
【裁判全文】
臺灣屏東地方法院民事判決               99年度訴字第370號
原      告  台新國際商業銀行股份有限公司
法定代理人  乙○○
訴訟代理人  丙○○
被      告  丁○○
            甲○○
上列當事人間請求撤銷詐害行為等事件，本院於民國99年8 月2
日言詞辯論終結，判決如下：
    主  文
被告間於民國九十六年八月一日就坐落屏東縣屏東市○○段二三
一地號、權利範圍萬分之九十四之土地，及其上同段一二三三建
號即門牌號碼屏東市○○○路五十三號五樓之建物，所為買賣之
債權行為及於民國九十六年八月十三日所為所有權移轉之物權行
為均應予撤銷。
被告甲○○就前項土地及建物於民國九十六年八月十日經屏東縣
屏東地政事務所以屏登字第一一八二九號收件字號所為之所有權
移轉登記應予塗銷。
訴訟費用由被告負擔。
    事實及理由
一、原告主張略以：被告丁○○於民國94年4 月間向原告申請通
    信貸款，截至99年6 月10日尚積欠原告新台幣（下同）561,
    070 元（含本金395,236 元、利息138,998 元及違約金26,8
    36元）。被告丁○○於96年4 月9 日即開始逾期繳款，竟於
    96年8 月13日將其所有坐落屏東縣屏東市○○段231 地號、
    權利範圍94/10000之土地，及其上同段1233建號即門牌號碼
    屏東市○○○路53號5 樓之建物（下合稱系爭不動產），以
    買賣為原因移轉登記與被告甲○○，惟系爭不動產原已設有
    抵押權，買賣後抵押權並無塗銷，債務人仍為被告丁○○，
    不符合一般交易慣例，足證被告間就系爭不動產之買賣，明
    顯係逃避強制執行，妨害原告債權之行使。原告否認被告間
    買賣行為存在，自應由被告就其主張買賣關係存在之積極事
    實，例如合理對價關係、資金來源及來往紀錄等，是否符合
    買賣之要件，負舉證責任。被告間買賣原因事實、資金來源
    及流向均由被告所掌握，因此被告自始即接近及持有該財務
    資料，自應由被告舉證較諸原告為合理且簡單。又私人間之
    買賣或借貸，未如金融機構，幾無審核、徵信、估價及監督
    機制，故利用以債作價逃避債權人經由強制執行程序滿足債
    權者，時有所聞。故本件被告丁○○於將受強制執行之際，
    將系爭不動產移轉給被告甲○○之買賣關係是否真實，相較
    於一般第三人買賣，自應受較嚴格之檢驗。況且，被告丁○
    ○仍居住於系爭不動產且移轉系爭不動產之時點為被告丁○
    ○逾期履行之後，移轉系爭不動產之意圖乃為脫產以避免遭
    債權人強制執行，被告間就系爭不動產之買賣，係有害於原
    告債權之行使，原告自得依民法第244 條規定請求撤銷被告
    間就系爭不動產買賣之債權行為及物權行為等語。並聲明：
    如主文所示。
二、被告則以：被告過去曾經共同經營生意，被告甲○○所出資
    之300,000 元卻遭被告丁○○所挪用，後來共同經營之生意
    雖有獲利，但是被告丁○○仍然沒有清償所挪用之款項。之
    後被告丁○○還是沒有錢清償，才會將系爭不動產過戶給被
    告甲○○，當時有說好系爭不動產原為彰化銀行設定抵押權
    之房貸部分，仍由被告丁○○繼續繳納，且由被告丁○○繼
    續居住在系爭不動產，如果將來被告丁○○有能力時，再將
    系爭不動產過戶給被告丁○○等語，資為抗辯，並聲明：原
    告之訴駁回。
三、原告主張被告丁○○積欠其上開債務，被告丁○○並於96年
    8 月1 日以買賣為原因，於96年8 月13日將系爭不動產移轉
    登記與被告甲○○，被告甲○○現為系爭不動產之登記名義
    人等情，業據其提出通信貸款約定書、帳務查詢單、土地及
    建物登記謄本、異動索引紀錄影本各1 份為證（本院卷第7-
    14頁），並有屏東縣屏東地政事務所99年7 月2 日屏所地一
    字第0990007121號函所附登記申請書1 份可稽（本院卷第25
    -39 頁），且為被告所不爭執，自堪信為真。
四、至原告主張被告丁○○將系爭不動產以買賣為原因移轉登記
    與被告甲○○係詐害原告債權之行為，則為被告所否認，並
    以前詞置辯，則兩造有爭執者為被告丁○○將系爭不動產移
    轉登記與被告甲○○之行為是否為詐害債權行為，原告得否
    依民法第244 條規定行使撤銷權？按債權人依民法第244 條
    規定，撤銷債務人所為之有償或無償行為者，祇須具備下列
    之條件，(1)為債務人所為之法律行為。(2)其法律行為有害於
    債權人。(3)其法律行為係以財產權為目的。(4)如為有償之法
    律行為，債務人於行為時，明知其行為有害於債權人，受益
    人於受益時，亦明知其事情。至於債務人之法律行為除有特
    別規定外，無論為債權行為抑為物權行為，均非所問（最高
    法院42年台上字第323 號判例意旨參照）。又債務已屆清償
    期，債務人就既存債務為清償者，固生減少積極財產之結果
    ，但同時亦減少其消極財產，於債務人之資力並無影響，不
    得指為民法第244 條第1 項或第2 項之詐害行為。惟在代物
    清償，如代償物之價值較債權額為高，有損害於債權人之權
    利時，而受益人於受益時方知其情事者，仍有同法條第2 項
    之適用（最高法院55年台上字第2839號判例意旨參照）。經
    查，本件被告雖抗辯系爭不動產移轉與被告甲○○係為償還
    被告丁○○所積欠被告甲○○之300,000 元債務一節，惟系
    爭不動產之土地總面積為3,208 平方公尺、被告丁○○所有
    之權利範圍為94/10000、土地公告現值為每平方公尺14,929
    元，故單以被告丁○○所有土地之公告現值即已達450,187
    元（3,208 ×14,929×94/10000＝450,187 ，元以下4 捨5
    入）。然公告現值與市價相去甚遠，此為眾所週知之事實，
    是被告丁○○將價值遠高於積欠被告甲○○300,000 元債務
    之系爭土地移轉與被告甲○○，顯然對價並不相當，遑論被
    告丁○○亦將土地上之建物一併移轉與被告甲○○，並與被
    告甲○○約定系爭不動產上原有之房貸債務由被告丁○○繼
    續繳納，益彰顯被告間移轉系爭不動產之行為與被告丁○○
    所欲清償債務間並無合理對價關係。次查，被告丁○○移轉
    系爭不動產之時點，係於其96年4 月9 日逾期繳款後，且被
    告間完成系爭不動產移轉行為後，仍由被告丁○○繼續居住
    在系爭不動產，並約定將來被告丁○○有資力時，系爭不動
    產可再移轉給被告丁○○，綜合上述各情，堪認被告丁○○
    移轉系爭不動產與被告甲○○，僅係為避免系爭不動產遭債
    權人強制執行。再參以被告甲○○自承係因為被告丁○○無
    力清償才將系爭不動產過戶等語，顯然於移轉系爭不動產當
    時已知被告丁○○之經濟窘困，則被告甲○○於受有與其債
    權額不相當之系爭不動產時，已然可得而知被告丁○○移轉
    系爭不動產之行為，足使其個人責任財產減少，揆諸前揭判
    例意旨，自堪認被告丁○○將系爭不動產移轉登記與被告甲
    ○○之有償行為，係有害及原告債權之行使。
五、綜上所述，被告丁○○為清償積欠被告甲○○之債務，而將
    系爭不動產移轉登記與被告甲○○之有償行為，對價並不相
    當且屬有害及原告債權受償之法律行為。從而，原告依據民
    法第244 條第2 項規定，請求撤銷被告間就系爭不動產以買
    賣為原因之債權行為及所有權移轉之物權行為，於法有據。
    又原告請求被告甲○○塗銷系爭土地所有權移轉登記，亦合
    於同條第4 項前段：「債權人依第1 項或第2 項之規定聲請
    法院撤銷時，得並聲請命受益人或轉得人回復原狀」之規定
    ，是本件原告之訴，為有理由，應予准許。
六、本件事證已臻明確，兩造其餘主張、陳述，經審酌後認於本
    判決結果不生影響，爰不一一論述，附此敘明。
七、訴訟費用負擔之依據：民事訴訟法第78條、第85條第1 項前
    段。
中    華    民    國    99    年    8     月    16    日
                        民事第二庭  法  官  陳威宏
正本係照原本作成。
如對判決上訴，須於判決送達後二十日內向本院提出上訴狀，其
未表明上訴理由者，應於提出上訴後二十日內向本院補提理由書
狀（均須按他造當事人之人數附繕本）。
中    華    民    國    99    年    8     月    17    日
                                    書記官  陳勃諺

司法院資訊處製作；財團法人民間司法改革基金會備份。
